【裁判字號】    90,訴,125
【裁判日期】    900424
【裁判案由】    所有權移轉登記
【裁判全文】
臺灣雲林地方法院民事判決  九十年度訴字第一二五號
    原      告  甲○○
    被      告  乙○○
右當事人間請求所有權移轉登記事件，本院判決如左：
    主      文
原告之訴駁回。
訴訟費用由原告負擔。
    事      實
甲、原告方面：
一、聲明：被告應將坐落於雲林縣北港鎮○○段四一七地號（重測前北港段一二二一
    之一地號）土地，面積四十二平方公尺，權利範圍六分之一，及其上建物（建號
    北港鎮○○段二四八號）即門牌號碼雲林縣北港鎮○○路七十六號，面積四十二
    平方公尺，權利範圍六分之一之所有權移轉登記予原告。
二、陳述：
  (一)原告於民國七十二年五月九日，因繼承取得先父即被繼承人陳其松如聲明欄所示
    土地及建物，原告係長女，與母親即被告乙○○及五位姐妹共六人，每人權利範
    圍各六分之一。詎於七十五年八月十九日，被告竟虛偽矇騙，將原告甲○○及其
    他姐妹陳麗敏、陳芳桂、陳昭燕、陳淑玲四人因繼承而取得之上揭不動產，以買
    賣為登記原因，移轉登記於被告名下，而被告為虛偽矇騙之侵權行為人，原告依
    法請求其損害賠償及返還原狀。
  (二)按民法第三百四十五條稱買賣者，謂當事人約定一方移轉財產權於他方，他方支
    付價金之契約。本件原告分文未取，被告拒絕支付價金，虛偽買賣，故買賣契約
    無效。按民法第七十三條法律行為不依法定方式者，無效。被告未依法支付價金
    ，故買賣之行為亦屬無效。
  (三)基於他人之給付取得該他人之財產利益者，如買賣契約無效，而後仍有該標的物
    ，則發生不當得利問題。按民法第一七九條無法律上之原因受有利益致他人損害
    者應返還其利益，民法第一八四條因故意或過失不法侵害他人之權利者負損害賠
    償責任，原告依民法第一七九條不當得利或民法第一百八十四條侵權行為法律關
    係，請求被告移轉登記前揭不動產所有權予原告。
  (四)本件與原告前於鈞院八十八年度訴字三四二號及臺灣高等法院臺南分院八十八年
    度上字第四四三號勝訴確定案件之系爭標的，均係同年月日經被告、原告妹夫林
    憲德及三妹陳昭燕屢屢脅迫利誘而偽造文書，當時原告因罹患精神分裂症，神智
    不清，無法處理自己之事務，爰請依循前開勝訴判決，以原告當時係處於無意識
    或精神錯亂中所為之意思表示無效，為原告勝訴之判決。
三、證據：提出土地登記聲請書（含土地建築改良物買所有權移轉契約書）影本、診
    斷書、本院八十八年度訴字三四二號民事判決書正本、臺灣高等法院臺南分院八
    十八年度上字第四四三號民事判決書正本、判決確定證明書、建物登記謄本各一
    份、土地登記簿謄本二份為證。
乙、被告方面：
    被告未於言詞辯論期日到場，惟據其前所提書狀聲明及陳述：
一、聲明：請求判決如主文第一項所示。
二、陳述：
  (一)被告現並非坐落雲林縣北港鎮○○段四一七地號土地，及其上建物（即門牌號碼
    雲林縣北港鎮○○路七十六號二層樓房）之所有權人，本件原告請求被告移轉前
    開不動產所有權應有部分六分之一於原告，於法顯無理由，應予駁回。
  (二)被告之住所係在臺中市，依民事訴訟法第一條規定，管轄法院應為臺灣臺中地方
    法院，請求鈞院裁定移轉管轄。
  (三)原告自七十五年初迄今之精神狀況實無差異，此觀之原告之夫唐中光於八十七年
    六月間分別向臺中縣政府、臺中市政府陳情其妻即原告有精神分裂症可知，且於
    臺灣臺中地方法院檢察署九十年度偵字第一四五三號檢察官不起訴處分書中記載
    處分所持理由：「雖告發人指訴證人甲○○患有精神疾病等情，惟證人到庭做證
    時，對於本檢察官之問題，均能清楚陳述，神智尚為清楚，應無告發人所指無法
    處理自身事務之情況。」，足認原告現無不能處理自身事務之情況，則於七十五
    年初，原告亦無不能處理自身事務之情事。臺灣高等法院臺南分院八十八年度上
    字第四四三號土地所有權移轉登記事件，未經鑑定原告七十五年初及提起訴訟時
    之經神狀態，遽一方面認為原告提起訴訟時之精神狀況是正常的，因法院認原告
    有訴訟能力；另一方面卻謂原告於七十五年初患精神病後之精神狀態一直都不正
    常，亦即認為當時原告無法處理自身之事務，而為被告不利之判決，顯不適法，
    請求鈞院對於原告之精神狀態作鑑定，以明原告於七十五年當時，並無不能處理
    自身事務之情況。
  (四)被告在喪夫之後，心情一直處於低潮，被告之五位女兒，見被告如此憂鬱，乃協
    議將其等繼承自被告之夫之系爭不動產所有權應有部分，移轉登記與被告，俾讓
    被告有保障，而能安穩心情，其後被告五位女兒分別提出所有權狀、印鑑證明及
    印鑑章，交予代書辦理所有權移轉登記手續，而代書或許是為了要替五位女兒及
    被告節省贈與稅，而以買賣為由向地政事務所申請辦理所有權移轉登記，被告之
    五位女兒之一即是原告甲○○，是時原告確要將系爭不動產之所有權應有部分移
    轉登記與被告之意思表示，原告並提供相關証明文件交予代書，以辦理所有權移
    轉登記事宜，代書在代辦本件不動產所有權應有部分移轉記手續時，就登記原因
    雖記載為買賣，然不論登記原因記載為何，均不影響原告就系爭不動產所有權應
    有部分移轉與被告之意思表示行為，應無疑義。
  (五)原告於起訴狀記載「因被告虛偽矇騙登記之侵權行為，原告依法請求賠償損害」
    云云，被告否認原告主張之事實，原告依法應就其主張之事實負舉證之責任。退
    步而言，侵權行為損害賠償請求權時效為二年，被告亦主張時效完成之抗辯。
  (六)依照原告起訴之記載，乃指稱原告是被虛偽矇騙而移轉系爭不動產云云，意即原
    告主張伊移轉本件不動產所權應有部分予被告之意思表示行為，係遭詐欺而為，
    惟依民法第九十三條規定，因被詐欺而為意思表示者，表意人得於一年內撤銷其
    意思表示，是原告縱起訴主張伊是因被詐欺而為意思表示，但原告並無於一年之
    除斥期間內撤銷意思表示，故原告所為之意思表示依法仍然有效。被告自原告處
    取得系爭不動產所有權，自屬有法律上之原因而取得，要無不當得利情事。
  (七)原告現年五十三歲，於八十一年十月二十九日與現年五十一歲之唐中光結婚。原
    告本為教師，其後辦理退休，遂將累積之儲蓄及退休金購買其等夫妻現住之房地
    及購買乙輛計程車交由其夫唐中光駕駛營業，而其夫唐光中不思努力工作，不斷
    唆使原告向被告索討金錢，現年七十八歲之被告實不堪原告之騷擾。然被告另一
    方面亦不忍有病在身之原告受苦，不斷交付金錢與被告，更有甚者，惟原告與其
    夫竟要求被告分配遺產，被告不同意，原告與其夫乃不斷地對被告騷擾，且有未
    達目的絕不放手之態，被告忍無可忍，乃委請律師發函原告與其夫，希望原告善
    盡為人子女之義務，亦希望原告之夫不要動用被告給原告之金錢，未料，原告與
    其夫未能反省自身行徑，竟對伊現年已七十八歲之老母親提起本件訴訟，對簿公
    堂，被告情何以堪！
三、證據：提出提出存證信函影本、回執影本各二份、臺中縣政府書函影本、臺中市
    政府函影本、臺灣臺中地方法院檢察署檢察官九十年度偵字第一四五三號不起訴
    處分書影本各一份為證。
      理      由
甲、程序方面：
一、按因侵權行為涉訟者，得由行為地之法院管轄，民事訴訟法第十五條第一項定有
    明文。所謂之行為地，係指侵權行為之發生地或侵權行為之結果地而言。經查，
    本件原告訴請被告移轉所有權登記事件，其主張之基礎法律關係，係侵權行為之
    損害賠償請求權，有原告所提之起訴狀在卷可稽，而系爭不動產之登記地，即侵
    權行為之結果地，係屬於本院管轄區域內，亦有原告所提出之土地、建物登記謄
    本在卷可考，是依前開規定，本院就本件侵權行為損害賠償訟事件，自有管轄權
    ，合先敘明。
二、又被告未於言詞辯論期日到場，查無民事訴訟法第三百八十六條所列各款情形，
    爰依原告之聲請，由其一造辯論而為判決。
乙、實體方面：
一、本件原告起訴主張坐落雲林縣北港鎮○○段四一七地號土地之地上物（即門牌號
    雲林縣北港鎮○○路七十六號二層樓房）係其父陳其松所遺留之財產，為兩造與
    訴外人陳麗敏、陳芳桂、陳昭燕、陳淑玲等六人，於七十二年五月九日共同繼承
    取得，詎於七十五年八月十九日，被告竟虛偽矇騙，將原告及陳麗敏、陳芳桂、
    陳昭燕、陳淑玲等四位姊妺因繼承而取得之上揭不動產應有部分各六分之一，以
    買賣為登記原因，移轉登記於被告名下，被告虛偽矇騙原告，爰依侵權行為法則
    請求被告將上開門號建物，權利範圍六分之一移轉登記予原告云云；並據提出土
    地及建物登記謄本、土地建築改良物買賣所有權移轉契約書影本各一件為佐。惟
    查，系爭門牌號碼雲林縣北港鎮○○路七十六號二層樓房建物，為訴外人李登皇
    於八十六年二月十三日辦畢所有權第一次登記，而其原因發生日期為二十六年一
    月間，有原告提出之系爭建物登記謄本附卷可按。因之，原告主張系爭門牌號碼
    雲林縣北港鎮○○路七十六號二層樓房建物，係其父陳其松所遺留之財產，為兩
    造及訴外人陳麗敏、陳芳桂、陳昭燕、陳淑玲於七十二年五月九日共同繼承取得
    ，顯與事實有悖。況觀諸原告所提出附卷之兩造間土地建築改良物買賣所有權移
    轉契約書，亦均無買賣或其它移轉系爭門牌號碼雲林縣北港鎮○○路七十六號二
    層樓房建物應有部分六分之一之記載，是原告主張其受被告不當欺矇才將其繼承
    所得之系爭建物應有部分六分之一移轉登記與被告云云，顯非實在，是其依侵權
    行為及不當得利法則，請求被告將前開建物所有權，權利範圍六分之一移轉登記
    與原告，自屬無理，應予駁回。
二、又原告主張坐落雲林縣北港鎮○○段四一七地號土地（下稱系爭土地），其中應
    有部分六分之一，係其於七十二年五月九日繼承所得，嗣被告竟趁其精神分裂神
    智不清之際，於七十五年八月十九日，虛以買賣為登記原因，將系爭土地應有部
    分六分之一移轉登記於被告名下，致其權利受有損害等情，固據其提出土地登記
    聲請書（含土地建築改良物買所有權移轉契約書）、診斷書、本院八十八年度訴
    字三四二號民事判決書、臺灣高等法院臺南分院八十八年度上字第四四三號民事
    判決書、判決確定證明書、土地登記簿謄本各一份為佐。姑不論原告主張其於七
    十五年八月間因罹精神疾病入院治療期間，被告趁其神智不清之際，竟虛以買賣
    為原因，將其就系爭土地所有權應有部分六分之一於同年月十九日移轉登記在被
    告名下一節是否屬實，即或認被告確有欺矇原告侵權行為之情形存在。惟按因侵
    權行為所生之損害賠償請求權，自請求權人知有損害及賠償義務人時起，二年間
    不行使而消滅。自有侵權行為時起，逾十年者亦同。此觀諸民法第一百九十七條
    第一項之規定自明。本件兩造就系爭土地有關權利移轉登記時間為七十五年八月
    十九日，有土地登記謄本附卷可按，而原告遲至本（九十）年一月十八日始對被
    告提出本件訴訟，依上開規定，原告之損害賠償請求權顯已罹於時效而消滅甚明
    ，是被告據時效以為抗辯，自屬有據。從而，原告依侵權行為法則請求被告負損
    害賠償責任，即屬無理由，應予駁回。
三、再原告主張其受被告欺矇乃將其繼承所得之系爭土地應有部分六分之一，以買賣
    為由，移轉登記與被告，惟其分文未取，被告又拒絕支付價金，故買賣契約亦屬
    無效，爰依不當得利法則，請求被告將系爭土地應有部分六分之一，移轉登記於
    其名下云云。惟按所謂不當得利，係以當事人無法律上原因而受利益，致他方受
    損害者，為其成立要件。如當事人之受利益有其法律上之原因者，不生不當得利
    之問題。又因被詐欺而為意思表示者，僅表意人得撤銷其意思表示，使該意思表
    示溯及既往失其效力而已，在表意人行使撤銷權以前，非謂因該意思表示而成立
    之法律行為當然無效。另買受人縱給付價金遲延，他方當事人得定相當期限，催
    告其履行，如於期限內不履行時，得解除其契約，若買受人未主張此項解除契約
    之要件業已具備，並曾為解除之意思表示，即不得謂其買賣契約已失效力。此觀
    諸民法第一百七十九條、第九十二條第一項前段、第一百十四條第一項、第二百
    二十九條及第二百五十四條之規定自明。是本件被告縱有如原告所主張之前開詐
    欺、遲延給付價金等事由存在，然在原告撤銷及解除兩造間之上揭買賣行為之前
    ，仍難謂被告尚無取得系爭土地之法律上原因。從而，原告依據不當得利法則，
    請求被告將其就系爭土地應有部分六分之一移轉登記予其名下，亦屬無理由，應
    予駁回。
四、本件事證已臻明確，兩造所為之其他主張、陳述並所提證據，經審酌後，認均與
    本件之結論無礙，故不再一一論述，並予敘明。
據上論結，本件原告之訴為無理由，依民事訴訟法第七十八條、第三百八十五條第一
項前段，判決如主文。
中      華      民      國    九十    年        四      月    二十四    日
                                  臺灣雲林地方法院民事第二庭
~B法      官  蔣得忠
右為正本係照原本作成
如對本判決上訴，須於判決送達後廿日內向本院提出上訴狀
中      華      民      國    九十      年      四      月    二十四    日
~B法院書記官  韓乾興


司法院資訊處製作；財團法人民間司法改革基金會備份。
